【裁判字號】    94,訴,665
【裁判日期】    950106
【裁判案由】    偽造文書等
【裁判全文】
臺灣臺北地方法院刑事判決               94年度訴字第665號
公  訴  人  臺灣臺北地方法院檢察署檢察官
被      告  甲○○○
選任辯護人  宋耀明律師
            李文傑律師
            賴文萍律師
上列被告因偽造文書等案件，經檢察官提起公訴（93年度偵續字
第486號），本院判決如下：
    主  文
甲○○○行使偽造私文書，足以生損害於他人，處有期徒刑肆月
，如易科罰金，以參佰元折算壹日。
    事  實
一、甲○○○前為台灣亞洲東洋物產股份有限公司台灣分公司（
    下稱東洋物產公司）負責人，因故於民國九十一年十二月十
    九日解僱原任該公司之總經理丙○○，因丙○○不及整理帶
    走其全部私人物品及清算與公司間應受領款項如附表所示，
    其中附表編號五之印章，原放置於丙○○辦公桌抽屜內，甲○○○竟基於意圖為自己不法之所有之概括犯意，先於不詳
    時間，利用不知情之員工戊○○○持有之丙○○抽屜鑰匙，
    取出該印章後加以侵占之。期間丙○○雖曾致電該公司出納
    小姐丁○○，要求先拿回之前存放於公司保險箱之其所有之
    勞力士手錶一只，惟經丁○○請示甲○○○後，甲○○○指
    示勿私下交還，東洋物產公司隨後於九十二年三月二十五日
    以存證信函通知丙○○前往公司領取其遺留物品與款項，經
    丙○○與甲○○○約定，於同年月二十七日在台北市○○○
    路摩斯漢堡店內辦理領取手續。同日，甲○○○並指示丁○○先將丙○○所有之勞力士手錶置於其保管之下，丁○○遂
    由公司保險箱取出該勞力士手錶及由不知情之己○○整理如
    附表所示編號一、二、三之物品，均交由甲○○○代為保管
    。惟丙○○到達摩斯漢堡店時，發覺甲○○○帶來之勞力士
    手錶重量較輕，故要求先至鐘錶店鑑定真偽後，始願受領，
    經甲○○○當場拒絕鑑定後，丙○○即表示不願受領並離開
    現場。甲○○○竟承前意圖為自己不法所有及行使偽造文書
    之犯意，將附表編號一、二、三、四、六所示丙○○個人物
    品與款項全部侵占入己，且為掩蓋其行為，又未經丙○○同
    意，盜用附表編號五之丙○○印章，蓋用於公司不知情之員
    工乙○○於當日製作之中文領受書簽收人欄，及甲○○○事
    前自行製作之日文受領書之受領者欄各一枚，以偽造丙○○
    已受領其私人物品與款項之假象後，將上述文件交還公司而
    予以行使，足以生損害於丙○○及東洋物產公司。後經丙○○屢次以存證信函向甲○○○催討未果，始查知上情。
二、案經丙○○告訴台北市政府警察局中山分局移送臺灣臺北地
    方法院檢察署檢察官偵查起訴。
    理  由
一、訊據被告甲○○○固坦認有保管告訴人丙○○個人物品與款
    項並與其相約於摩斯漢堡店中辦理受領乙事，惟矢口否認有
    何侵占與偽造文書之犯行，並辯稱：告訴人於九十二年三月
    二十七日已收受被告代為交付之如附表所示之物，並自行在
    我事先製作之日文受領書及另一張中文領受書上蓋用其私章
    ，而告訴人在離職時並未遺留其個人印章於公司，故被告並
    未保管及侵占其私章，告訴人係因不甘遭受終止總經理職務
    ，故於受領物品後誣陷被告等語。
二、本件公訴人主張如起訴書及補充理由書所載之供述證據，經
    被告否認之，則各該證據是否具有證據能力，應先述明。查
    證人丁○○、乙○○及告訴人丙○○於接受警員詢問及檢察
    官訊問時所為之陳述，為被告以外之人於審判外之言詞陳述
    ，依刑事訴訟法第一百五十九條第一項之規定，前述陳述原
    則上均不具證據能力；惟證人丁○○、乙○○於偵查中業經
    具結，且二位證人及告訴人丙○○分別於本院九十四年十月
    十九日、九十四年十一月二十三日審理時，已基於證人地位
    、經合法具結、並在賦予被告對質詰問機會之情形下為證述
    ，則其前開陳述，即因其在本件公判庭至本院作證，而取得
    證據能力。
三、經查：
  (一)附表編號一之四（編號二之信用卡業經公訴人當庭更正）物
    品，確為告訴人離職時所遺留，而附表編號六之款項，確為
    東洋物產公司應給付告訴人而未給付之款項，此均為被告所
    不爭執（本院卷(二)第十頁），且經證人己○○於本院結證稱
    ：九十一年十二月十六日到二十六日間到臺灣分公司查核，
    坐在告訴人原座位上，上述物品是在告訴人座位最下方抽屜
    內所發現等語，並有己○○製作之報告書及所附照片四張附
    卷為證（本院卷(二)第九六至一百頁），此部分之事實，應堪
    信為真實。
  (二)證人即東洋物產公司會計乙○○於本院審理時結證稱：丙○○離職時，己○○整理丙○○的私人物品，裝在一個袋子交
    給我，我請丁○○放在保險箱等語（本院卷(二)第七九頁）。
    證人丁○○於本院審理中亦結證稱：在東洋物產公司擔任出
    納，業務範圍有包括保管公司保險櫃，九十一年底時，總經
    理丙○○曾告訴我說家裡遭小偷，所以要我將他的私人手錶
    鎖在公司保險箱裡，丙○○離職後，曾打電話給我，叫我把
    他的手錶還給他，我就向公司報告，董事長即被告叫我不要
    私下跟他處理，我說好，後來被告要去見丙○○的那天，乙○○告訴我說要把東西還給丙○○，我就把手錶取出來，還
    有公司要付給他的費用新台幣三千四百五十五元，以及乙○○交給我裝有丙○○私人物品的袋子，一併交給被告，東西
    交給被告後，就由被告全權處理等語（見本院卷(二)第七三至
    七七頁）。可知，告訴人遺留在東洋物產公司之如附表編號
    一之四所示之私人物品，及公司應給付之款項三千四百五十
    五元，確實由原負責保管之出納丁○○，轉交予被告手中。
  (三)而就附表編號五之告訴人私人印章部分，告訴人於本院結證
    稱：我座位右邊抽屜有一個木盒，裡面有二套公司章，木盒
    外面有董監事印章及二個我個人私章，一個圓的，一個方的
    ，方的印章放在我的ＬＶ皮包內，左邊抽屜全部只有一個圓
    的私人印章。我抽屜的鑰匙，除了我本人外，福井慶界另外
    有一把鑰匙，只要我不在公司，需要用到大小章，戊○○○
    隨時都可以開抽屜，被告也可以請戊○○○開抽屜。九十一
    年十二月二十日，我在台南出差，接到被告電話，要求我回
    去辦理交接離職，隔天早上回到公司，我桌上的電腦及右邊
    抽屜的二套大小章、董監事章及我自己圓形私章都不見了，
    因為他們有抽屜鑰匙，他們都已經拿走了等語。（見本院卷
    (二)第一一四、一一五、一一九頁），故告訴人證稱確實遺留
    有一個圓形私人印章在公司。再就卷內告訴人親自蓋印之業
    務引繼書（即離職交接書，見九十三年度偵字第三六○六號
    卷第四七頁）、外國公司認許事項變更表（同上偵查卷第七
    九頁）、東洋物產公司於東海銀行外匯收支或交易申報書（
    同上偵查卷第八五頁）、日商日聯銀行台北分行活期存款提
    款單、外幣匯款申請書（九十三年度偵續字第四八六號卷第
    二一、二二頁）、台灣亞洲東洋物產股份有限公司印章樣本
    及與外國公司申請變更認許事項卡、（同上偵續卷第三一、
    三二頁）等資料上之「丙○○」印文比對，上述所有使用之
    「丙○○」印章均為同一個，但與被告所提出之中文領受書
    或日文受領書上（影本見九十三年偵字第三六○六號卷第二
    ○、二一頁）之「丙○○」印文卻不同，而僅被告交回公司
    之兩份受領書上之「丙○○」印文相同。足證該公司原用於
    公司業務上之「丙○○」印章，與被告事後交回公司之領受
    書上使用「丙○○」印章並非同一個，此印章應即為告訴人
    主張屬於其個人之印章，並非公司所有。
  (四)證人乙○○亦結證稱：福井須聽從被告指示，當告訴人不在
    時，如果被告需要使用公司印章，會請戊○○○開鎖，福井
    自己開或是被告自己開，兩種情形都有等語。（見本院卷(二)
    第八五頁）顯然，被告身為東洋物產公司董事長，確有指示
    保管告訴人抽屜鑰匙之戊○○○開抽屜拿公司印章之情形。
    而戊○○○亦到庭結證稱：告訴人右邊抽屜之鑰匙，只有一
    把，是由我保管等語，在丙○○回來（辦離職）前，被告叫
    我保管丙○○抽屜木箱裡面公司的印章，如果我不在公司，
    丙○○也不在公司，則丙○○右邊抽屜鑰匙就會交給被告等
    語（見本院卷(二)第一二九至一三一頁）。參之告訴人所述，
    在告訴人回到公司辦交接時，座位抽屜內公司大小章等已被
    取走一空，而證人己○○坐在告訴人座位時，若無持有該座
    位鑰匙者打開抽屜，如何得以發現告訴人所遺留之私人物品
    。顯然，即是被告指示無犯意聯絡之戊○○○或被告親自持
    戊○○○持有之鑰匙將告訴人抽屜打開，取走擺放在右邊抽
    屜之公司大小章、董監事章及告訴人個人圓形私章。既然告
    訴人座位鑰匙除告訴人外，只有戊○○○有，戊○○○對於
    公訴人就證人己○○坐在告訴人座位時如何開啟抽屜之問題
    ，竟無法回答，並證稱在丙○○九十一年十二月出差期間，
    並未將告訴人座位鑰匙交給被告云云，顯然是臨訟刻意迴護
    被告之詞，此部分之證述不足採為有利於被告之認定。故被
    告未經告訴人同意，而持有告訴人如附表所示編號五之私人
    印章一枚並未返還告訴人，應足認定。
  (五)再就與被告相約摩斯漢堡店取回私人物品一節，告訴人結證
    稱：被告約在摩斯漢堡，他將手錶拿給我，我拿到時感覺這
    支手錶怪怪的，因為被告在九十一年十一月有去過大陸，他
    有買了一支仿冒的勞力士手錶，與我的類似，所以我覺得怪
    怪的，就要求請被告與我一起去鐘錶行鑑定，我有說我會出
    鑑定費，可是被告不願意，後來我就沒有把手錶收下來。當
    天他有拿一張已經打好的中文領受書要我簽名，我說我沒有
    拿到東西怎麼簽名，他說我可以把手錶劃掉再簽名，我說我
    不知道手錶是否真的我不願意收，所以我也沒有收下其他的
    物品，也沒有在領受書上面簽名或者蓋章等語（見本院卷(二)
    第一一七頁）。戊○○○亦於偵查中結證稱：丙○○與被告
    約在林森北路摩斯漢堡，被告出去之前有帶領受書，被告回
    來後告訴我他要求丙○○簽名但林不要等語（九十三年度偵
    續字第四八六號卷第二六頁），衡情，若告訴人不願在領受
    書上簽名，自然亦不會願意蓋章。被告雖提出請告訴人至公
    司取回私人物品之存證信函，欲證明沒有侵占之動機，及提
    出中文領受書及日文受領書，欲證明已由告訴人簽收，並辯
    稱：是告訴人不甘遭受終止總經理職務，而故意誣陷被告云
    云。然告訴人於摩斯漢堡與被告見面後，隨即於數日後即九
    十二年四月十日即偕同員警至東洋物產公司要求取回私人物
    品一節，亦為被告所不爭執，若告訴人當日在摩斯漢堡確實
    已順利取回其私人物品，日後又何需大費周章並甘冒涉犯誣
    告罪嫌之情形而請員警一同前往公司向被告要求取回物品，
    故本件告訴人指證當日相約摩斯漢堡並未取回私人物品等情
    ，應堪採信，被告前揭所辯，無從採信，上述物品自係遭被
    告侵占無訛。
  (六)而依證人乙○○於偵查及本院審理時結證稱：中文領受書是
    我打的，因為九十二年三月二十七日，被告跟我說丙○○要
    來拿私人物品及帳款，要我結算公司要給他的金額，此份領
    受書沒有包含丙○○其他個人的東西，領受人丙○○也是我
    打的，打好時並沒有蓋好，文件打好時就交給被告，被告外
    出後連同日文受領書一起交給我，上面已經蓋好丙○○的章
    等語。（見九十三年度偵續字第四八六號卷第二六頁、本院
    卷(二)第七八、七九頁）。而被告既持有告訴人如附表所示編
    號五之私人印章，已如前述，被告並自承當日自摩斯漢堡回
    到公司，手中的中文領受書和日文受領書在交給乙○○前，
    並未交給其他人或給其他人見過（本院卷(二)第一七六頁背面
    ），顯然上揭中文領受書簽收欄和日文受領書受領者欄上之
    「丙○○」印文各一枚，應係被告自行盜蓋告訴人印章所為
    。本件被告侵占及偽造文書犯行明確，被告自應依法論科。
四、核被告所為，係犯刑法第三百三十五條第一項之侵占罪及同
    法第二百十六條、第二百十條之行使偽造私文書罪。被告接
    續在中文領受書和日文受領書上盜蓋告訴人印章為偽造私文
    書之階段行為，偽造私文書之低度行為為行使偽造私文書之
    高度行為所吸收，均不另論罪。被告先後侵占告訴人之印章
    ，及如附表編號一至四、六所示物品之犯行，時間緊接，方
    法相同，所犯係構成要件相同之罪名，顯係基於概括之犯意
    為之，應依連續犯規定論以一罪，並加重其刑。而被告所犯
    行使偽造私文書及連續侵占罪兩罪間，有方法結果之牽連關
    係，應從一重論處行使偽造私文書罪。本院審酌被告身為公
    司負責人，竟冒用告訴人名義之動機、手段及目的，告訴人
    所受之損害，被侵占物品之價值，及被告犯後矯詞卸責，不
    知悔悟等一切情狀，量處如主文所示之刑，並諭知易科罰金
    之折算標準。又被告原為東洋物產公司負責人，在我國有正
    當職業，且除本案外，並無其他犯罪行為，目前已調回日本
    總公司任職，故本院衡量上情，而認本件並無依刑法第九十
    五條宣告驅逐出境之必要，附此敘明。
據上論斷，應依刑事訴訟法第二百九十九條第一項前段，刑法第
二百十六條、第二百十條、第三百三十五條第一項、第五十五條
、第四十一條第一項前段，罰金罰鍰提高標準條例第一條前段、
第二條，判決如主文。
本案經檢察官蕭惠菁到庭執行職務。
中    華    民    國    95    年    1     月    6     日
                  刑事第十庭審判長法  官  丁蓓蓓
                                  法  官  林柏泓
                                  法  官  紀文惠
以上正本證明與原本無異。
如不服本判決，應於判決送達後10日內，向本院提出上訴狀。
                                  書記官  劉新怡
中    華    民    國    95    年    1     月    6     日
附表:
  ┌──┬───────────────┬────────┐
  │編號│  物品名稱                    │備註            │
  ├──┼───────────────┼────────┤
  │1   │現金69,100元                  │告訴人所有      │
  ├──┼───────────────┼────────┤
  │2   │台新銀行信用卡二張            │告訴人及其妻蔡夢│
  │    │                              │雪所有各一張    │
  ├──┼───────────────┼────────┤
  │3   │藥品六顆                      │告訴人所有      │
  ├──┼───────────────┼────────┤
  │4   │勞力士手錶一只                │同上            │
  ├──┼───────────────┼────────┤
  │5   │丙○○個人印章一枚（印文同領受│同上            │
  │    │書上蓋用者）                  │                │
  ├──┼───────────────┼────────┤
  │6   │現金3,455元                   │東洋物產公司應給│
  │    │                              │付告訴人之款項  │
  └──┴───────────────┴────────┘


司法院資訊處製作；財團法人民間司法改革基金會備份。
